【裁判字號】    97,消債更,63
【裁判日期】    970625
【裁判案由】    聲請更生程序
【裁判全文】
臺灣高雄地方法院民事裁定        97年度消債更字第63號
聲  請  人  乙○○○
上列當事人因消費者債務清理事件聲請更生，本院裁定如下：
    主  文
更生之聲請駁回。
聲請費用由聲請人負擔。
    理  由
一、按債務人與金融機構協商成立者，不得聲請更生或清算，但
    因不可歸責於己之事由，致履行顯有重大困難者，不在此限
    ；本條例施行前，債務人依金融主管機關協調成立之中華民
    國銀行公會會員辦理消費金融案件無擔保債務協商機制與金
    融機構成立之協商，準用前項之規定，消費者債務清理條例
    第151條第5項、第6項分別定有明文。又聲請更生或清算不
    合程式或不備其他要件者，法院應以裁定駁回之，但其情形
    可以補正者，法院應定期間先命補正，復為同條例第8條所
    明定。
二、本件債務人向本院聲請進行更生，雖主張：曾於民國95年間
    與金融機構成立協商，每月須還款新台幣（下同）33,357元
    ，惟因經濟不景氣，債務人每月收入從協商時每月收入約55
    ,000 元 減少至每月約為40,000元至45,000元，而債務人之
    前勞健保費用約7,557 元均由債務人之母親黃悅子代繳，現
    債務人希望能自行繳納，另債務人每月需償還銀行之33,357
    元部分之8,000 元，亦由其弟鍾建華代繳，然其弟因已無法
    代債務人清償，是債務人需全數自行負擔，又債務人之小孩
    即將升小學，是債務人需繳納註冊費用，因此債務人於協商
    後有必要費用增加之情，是其還款數額已逾債務人之負擔，
    其係屬不可歸責於債務人之事由致履行不能云云。惟查：
  (一)按依債務人與金融機構協商成立者，除非因不可歸責於己之
    事由，致履行顯有重大困難，否則不得聲請更生或清算，債
    清條例第151 條第5 項規定意旨甚明。是債務清償方案成立
    後，固由債務人按其條件履行，惟需於其後發生情事變更，
    在清償期間收入或收益不如預期，致該方案履行困難甚或履
    行不能，因不可歸責於己，始能聲請更生或清算。此項規定
    旨在避免債務人任意毀諾已成立之協商，濫用更生或清算之
    裁判上債務清理程序，蓋以債務清償方案係經當事人行使程
    序選擇權所為之債務清理契約，債務人應受該成立之協議所
    拘束。債務人既已與金融機構協商成立，如認該協商方案履
    行有其他不適當情形，自仍應再循協商途徑謀求解決。
  (二)依行政院主計處公告之97年度最低生活費用（以每年家庭收
    支調查，計算出平均每人每月消費支出之百分之60作為最低
    生活費），高雄縣平均每人每月最低生活費為8,266 元，而
    債務人自承97年1 月至4 月之收入每月為40,000元至45,000
    ，是平均每月以42,500元計，此有更生聲請狀內所附之財產
    及收入狀況說明書及收據影本在卷可稽，是即使扣除依原協
    商條件每月應清償之金額33,357元，債務人仍餘9,143 元可
    供花用，尚多於上述最低生活費用，此另觀債務人於95年10
    月10日與各參與銀行公會協商機制之債權銀行達成分期還款
    協議，自95年10月10日起，區分60期，利率百分之9.88，每
    期攤還33,357元，協商成立後，債務人繳款至97年5 月共計
    20期，均如期還款，即知端倪。
  (三)再者，依債務人提出之租賃契約書，伊自94年7 月26日即承
    租蔡福田之位於高雄縣鳥松鄉之房舍迄今，且每月租金均為
    7,00 0元，而非債務人主張之7,500 元，既然債務人自94年
    7 月起即成立協商前即須支付上開租金費用，可見該筆租金
    費用並非協商後始因情事變更而新增之費用自明。準此，要
    難以上開租金費用為新增之必要費用。
  (四)至債務人主張伊勞、健保費用約7,557 元均由其母親黃悅子
    代繳；另每月需償還銀行33,357元之8,000 元部分，係由其
    弟鍾建華代繳云云。然經本院裁定請債務人提出上開費用係
    由其母親及弟弟代繳之證明，然債務人僅提出渠等出具之證
    明書，並未提出由渠等繳款或匯款予債務人等資料以實其說
    。衡情，渠等與債務人具有一定之親屬關係，自有互相迴護
    之可能，故此，尚難僅以上述證明書即認定債務人母親與弟
    弟確有替債務人支付上開費用之情。是此，既然債務人無法
    提出上開費用將由其親自負擔導致伊增加生活費用之情，可
    認上開勞、健保費用及協商償還銀行之費用應均係由債務人
    自行負擔，承前所述，債務人自協商完成後，至少如期繳納
    20期，足見本件應無情事變更，且無重大履行困難之處。又
    債務人既有固定收入之履行能力，縱有履行不便，亦得經由
    個別債權銀行協商程序以求適當履債，準此，堪認債務人尚
    乏不可歸責於己致履行顯有重大困難之情形可言。
  (五)債務人另主張有幼子鍾勝勛待撫養，每月需負擔10,000元教
    育費，是無力繼續履行原協商條件。惟受扶養人鍾勝勛除債
    務人外，另有債務人配偶甲○○同負扶養義務，則債務人主
    張須承擔全部扶養義務，亦非可採。又受扶養人現就讀幼稚
    園大班，是債務人每月支付之學費約3,000 元，縱受扶養人
    就讀小學後，債務人所需負擔之註冊費用應不至超過每月3,
    000 元之標準。是此，債務人主張因需負擔受扶養人就讀小
    學之註冊費用，致伊無力還款之說詞，顯難採信。
  (六)基此，本件聲請人既未釋明前經協商時，其收入情況與本件
    聲請時有何不同，難認協商時顯失公平，或嗣後發生情事變
    更，在清償期間收入或收益不如預期，致該方案履行困難甚
    或履行不能之情形，即難認有何不可歸責於己之事由。又聲
    請人從事擺放遊戲機台之工作，既有固定收入之履行能力，
    縱有履行不便，允宜經由個別債權銀行協商程序以求適當履
    債，斷無任由聲請人任意選擇毀諾聲請更生之理。
三、綜上所述，聲請人依消費者債務清理條例向本院聲請更生，
    與第151 條第5 項但書所規定，須「有不可歸責於己致履行
    顯有重大困難之事由」之要件並不相符，是其聲請更生並無
    理由，爰予駁回，裁定如主文。
中    華    民    國    97    年    6     月    25    日
                  民事第四庭    法  官  張茹棻
上為正本係照原本作成。
如不服本裁定，應於裁定送達後10日內，以書狀向本院提出抗告
，並繳納抗告費新臺幣1000元。
中    華    民    國    97    年    6     月    25    日
                                書記官  黃美秀


司法院資訊處製作；財團法人民間司法改革基金會備份。
